【裁判字號】    94,重訴,24
【裁判日期】    950529
【裁判案由】    分割共有物等
【裁判全文】
臺灣士林地方法院民事判決              94年度重訴字第24號
原      告  甲○○
                        4
訴訟代理人  子○○
被      告  庚○○
訴訟代理人  陳德文律師
被      告  丁○○
            丙○○
            己○○
上列二人之
訴訟代理人  乙○○    住同上
            壬○○    住同上
被      告  辛○○    住台北市○○區○○街174巷7弄15號
訴訟代理人  戊○○    住同上
被      告  戊○○    住同上
被      告  財政部國有財產局
                      設台北市○○○路116巷18號
法定代理人  癸○○    住同上
訴訟代理人  丑○○    住台北市○○○路○段290號3樓
複  代理人  寅○○    住同上
            謝安翔    住同上
上列當事人間分割共有物等事件，本院於95年5 月15日言詞辯論
終結，判決如下：
    主  文
准兩造共有如附表所示之土地予以變賣，所得價金，按如附表所
示應有部分比例分配之。
訴訟費用由被告庚○○、丁○○各負擔九分之一；被告國有財產
局負擔六分之一；被告丙○○、己○○各負擔十二分之一；被告
戊○○、辛○○各負擔六分之一，餘由原告負擔。
    事  實
壹、程序方面
一、關於本案訴之追加、變更及撤回
  (一)原告於起訴狀上載明：「…按各共有人得隨時請求分割共有
    物…此為民法第823 條及第824 條所明定。…被告庚○○、
    丁○○、丙○○、己○○、辛○○、戊○○…業對系爭土地
    並無合法占有之權源…依民法第767 條前段及中段之規定…
    請求該等被告拆屋還地，並分割系爭土地如訴之聲明第一項
    （即原告與被告共有之土地，依各共有人應有部分，分割予
    各共有人。）…另按民法第179 條及第184 條第1 項前段…
    請求該等被告自原告取得系爭土地之日（即93年10月12日）
    起，至該等被告返還之日止，返還或賠償原告相當於租金損
    害每月租金新台幣（下同）345,160 元…該等被告興建非作
    農業使用之違章建築，致原告受有多繳納土地增值稅之損害
    ，請求該等被告賠償如訴之聲明第3 項（即被告庚○○、丁○○、丙○○、己○○、辛○○、戊○○應連帶給付原告
    1,140,221 元（見本院卷第7 頁至第10頁）。
  (二)起訴狀繕本送達被告後之94年6 月20日言詞辯論期日，提出
    追加書狀，陳明依民法第821 條、824 條、第767 條規定，
    請求被告等拆屋還地，將土地返還共有人全體後，裁判分割
    共有土地（見本院卷第178 頁）。
  (三)94年7 月8 日本院赴現場履勘時，原告當場以言詞撤回對被
    告國有財產局、丙○○、己○○之起訴，被告國有財產局、
    丙○○、己○○之訴訟代理人亦於當場表示，同意原告訴之
    撤回（見本院卷第217 、218 頁）。
  (四)94年10月28日原告以聲明狀，變更訴之聲明為「被告庚○○
    、丁○○、辛○○、戊○○應拆屋還地予原告及共有人全體
    」（見本院卷第249 頁），變更訴之聲明為拆屋還地（見本
    院卷第250 頁）。
  (五)94年11月14日言詞辯論時，被告庚○○之訴訟代理人表示，
    不同意原告撤回分割共有物之起訴（見本院卷第265 頁）。
    依民事訴訟法第262 條、56條規定，本件分割共有物之訴不
    發生撤回之效力。
  (六)94年11月25日原告再具狀請求，被告秋波、丁○○、辛○○
    、戊○○應拆屋還地予原告告及共有人全體外，另應給付不
    當利得及損害金（見本院卷第268 頁）。
  (七)94年12月19日原告撤回拆屋還地之訴（見本院卷第301 頁）
    ；95年4 月10日除分割共有物外，原告再以言詞撤回本案其
    餘全部訴訟，被告庚○○、丁○○、辛○○之訴訟代理人兼
    被告戊○○、國有財產局均於當場表示同意（見本院卷第
    364 頁）。
  (八)綜合上述，本案應僅就剩餘分割共有物之訴進行審理，先予
    敘明。
二、被告國有財產局原法定代理人洪寶川於94年12月2 日退休，
    新派任局長為癸○○，業據被告國有財產局提出94年12月14
    日院授人力字第0940038537號行政院令在卷，並於95年4 月
    12日具狀向本院聲明承受訴訟，應予准許。
貳、實體方面
一、原告主張：
  (一)坐落台北市○○區○○段4小段之下列土地：
    329地號，地目：旱，面積171.94平方公尺；
    329之1地號，地目：旱，面積93.40平方公尺：
    329之2地號，地目：旱，面積381.00平方公尺；
    331地號，地目：旱，面積1321.8平方公尺：
    331之1地號，地目：旱；面積356.73平方公尺：
    333地號，地目林，面積343.80平方公尺；
    333之1地號，地目：林，面積130.47平方公尺；
    為原告與被告庚○○、丁○○、辛○○、戊○○、中華民國
    （現管理人為財政部國有財產局）共有，應有部分分別為
    1/9 、1/9 、1/9 、1/6 、1/6 、1/ 3。
    330地號，地目：旱，面積6246.55平方公尺，
    330之1地號，地目：旱，面積3.20平方公尺；
    330之2地號，地目：旱，面積639.05平方公尺；
    332地號，地目：林，面積407.04平方公尺；
    332之1地號，地目林，面積114.41平方公尺；
    334地號，地目：林，面積8.42平方公尺；
    334之1地號，地目：林，面積7117.13平方公尺；
    335地號，地目：旱，面積64.58平方公尺；
    335之1號，地目：旱，面積8488.21平方公尺；
    為原告與被告庚○○、丁○○、辛○○、戊○○、丙○○、
    己○○等人共有，應有部分分別為1/9 、1/9 、1/9 、1/6
    、1/ 6、1/6 、1/6 。
  (二)因兩造就系爭土地如何使用、管理及收益，意見難以一致，
    如仍保持共有狀態，自難發揮不動產之經濟效用，原告曾發
    函催告被告等人為分割之協議，惟兩造雖均同意分割但就分
    割之方法未能達成共識，爰依民法第823 條、第824 條規定
    ，請求變賣分割共有物，再依原、被告應有部分之比例分派
    價金。
二、被告答辯：
  (一)被告庚○○以：其投入大量金錢及20年心血，將毫無利用價
    值之部分共有地，開發至目前占有使用之現況，將頗具經濟
    效益之部分，應分歸被告庚○○所有。蓋共有地現今所有開
    發成果，均為被告庚○○一人獨自支出，如將共有物變賣，
    現有之成果，將成為其餘共有人同享之不當利得等語。
  (二)被告辛○○、戊○○以：其等在應有部分範圍內耕種，已十
    年有餘，當初雜草叢生，期間更有多次大颱風及山崩，若非
    被告戊○○多年苦心整地經營，焉有今日現況，請求將被告
    辛○○、戊○○現有耕種地，分歸被告辛○○、戊○○所有
    。
  (三)被告國有財產局請求變賣分割。
  (四)被告丁○○、丙○○、己○○則以：每一筆土地個別依披薩
    形狀分割等語。
三、按共有人如非因物之使用目的不能分割或契約定有不分割期
    限者，得隨時請求分割共有物，民法第823條第1項定有明文
    。本件系爭土地為兩造所共有，無不得分割之特別約定，且
    無依使用目的非不能分割之情事，而被告庚○○、丁○○、
    丙○○、己○○、戊○○、辛○○等對原告提出之分割分方
    法均表不贊同等事實，業據原告提出土地登記謄本為證，復
    為被告等所是認，自堪信為真正。則原告請求分割兩造所有
    如附表所示之共有土地，核與前述法條規定相符，應予准許
    。
四、按裁判上定共有物分割之方法時，分配原物與變賣之而分配
    價金，孰為適當，法院本有自由裁量之權，不受任何共有人
    主張之拘束，最高法院29年上字1792號判例可資參照。經查
    ：
  (一)兩造共有系爭之16筆土地，各地號土地目前使用情形如下：
    (1)原告與被告庚○○、丁○○、辛○○、戊○○、國有產財
      局管理之共有土地部分：
      329 地號土地在既成路道登山路上方，目前雜草叢生，
        無人使用，近路邊處有一舖上水泥的駁崁。
      329 之1 地號土地在既成路道登山路下方，目前雜草叢
        生，無人使用。
      329 之2 目前為既成路道登山路使用。
      331 地號土地在既成路道登山路上方，目前雜草叢生，
        往上方約100 公尺處約為被告庚○○佔有使用之景觀餐
        廳「登山小棧」的下方、土地坡度（依目測）超過30度
        。
      331 之1 地號土地目前為既成路道登山路使用。
      333地號土地在既成路道登山路下方，目前雜草叢生，
        無人使用。
      333 之1 目前為既成路道登山路使用。
    (2)原告與被告庚○○、丁○○、辛○○、戊○○、丙○○、
      己○○共有土地部分：
      330 地號土地在既成路道登山路下方，有被告戊○○佔
        有使用之二小木屋面積分別為32.66 平方公尺、40.98
        平方公尺；二鋼架平台面積分別為5.98平方公尺、2.98
         平 方公尺；菜圃104.33平方公尺；鐵架佔用13.39 平
        方公尺；其餘已整地使用之面積542.72平方公尺（見本
        院卷231 頁臺北市士林地政事務所土地複丈成果圖所示
        F 、G 、H 、I 、J 、K 、L 、M 部分）。
      330 之1 、330 之2目前為既成路道登山路使用。
      332 地號土地在既成路道登山路下方，目前為被告己○○種植綠竹筍使用中。
      332 之1 目前為既成路道登山路使用。
      334地號位於國家公園範圍內。
      334 之1 地號土地部分在現有路道上方，雜草叢生，目
        前無人使用，目測坡度至少有60度；部分土地在既成路
        道登山路下方，與產業道路間，目前植雜樹林立，一部
        分為被告庚○○佔用面積為61.65 平方公尺（見本院卷
        231 頁臺北市士林地政事務所土地複丈成果圖所示B 部
        分）。
      335地號位於國家公園範圍內。
      335 之1 地號土地部分在產業路道上方，現有一被告丁○○搭蓋之工作寮，佔用面積約50.32 平方公尺（見本
        院卷231 頁臺北市士林地政事務所土地複丈成果圖所示
        A 部）；部分土地在產業道路下方，則為被告周秋坡所
        搭建經營之景觀餐廳「登山小棧」（建物門牌台北市○○區○○路69號），佔用面積為1244.72 平方公尺（即
        複丈成果圖所示C 、D 、E 部分）。
    (3)以上使用情形業經本院分別於94年7 月8 日、95年2 月9
      日赴現場履勘屬實，並製有勘驗筆錄及臺北市士林地政事
      務所人員所測量繪製之複丈成果圖附卷，及現場照片51幀
      可証。
  (二)「經初步以方格法計算旨揭地號土地全區平均坡度約為41％
    ……334 、335 地號土地於82年9 月7 日公告之『變更台北
    市士林區、北投區部分保護區、住宅區為陽山國家公園區計
    畫案』內劃為陽明山國家公園範圍內，…其餘地號於59年7
    月4 日公告之『陽明山管局轄區主要計畫案』內劃為保護區
    迄今，其使用及建築應依台北市土地使用分區管制規則內保
    護區使用規定辦理，有95年3 月14日北市都規字第
    0953068020 0號台北市政府都市發展局函在卷足憑（見本院
    卷第347 頁）。
  (三)原、被告原同意合併分割（見本院卷第177 頁），但於94年
    7 月8 日赴現場勘驗後，就現有共有土地使用情形及正當權
    源，迭有爭執，原告為此曾猶豫本案訴訟究應為拆屋還地或
    分割共有物之訴；經確定為單純分割共有物訴訟後，本院命
    兩造提出分割方案如下；
    (1)原告先以本院應依職權為原物分配，或變價分配（見本院
      卷第7 頁），嗣則請求變賣共有物，以價金分配於各共有
      人（見本院卷第308 頁）。
    (2)被告庚○○提出分割方案，將不同所有人之共有土地，合
      併分割：現有既成道路全部分歸被告國有財產局、現有既
      成道路之左下方、中間部分、右下方，分歸被告辛○○、
      戊○○己○○所有；現有既成道路及產業道路間之土地分
      歸被告庚○○；產業道路之左上方、中間部分、右下方，
      分別分歸被告丁○○、丙○○及原告所有（見本院卷第
      318 頁）。嗣後再改為35之1 地號之土地全部分割被告庚○○所有，另以公告現值之金錢補償其餘共有人（見本院
      卷第370頁反面）
    (3)被告辛○○、戊○○亦將系爭土地全部合併分割：將現有
      既成道路左下方及產業道路左上方土地分歸被告辛○○所
      有，既成道路右下方土地分歸被告戊○○所有，其餘原、
      被告如何分割則無任何具體建議（見本院卷第319頁）。
    (4)被告丁○○、丙○○、己○○未提出具體分割方案，但請
      求每一筆土地單獨分割，且依披薩形狀分割。
  (四)本院斟酌：
    (1)按共有物如為數宗不同地號之土地，其共有人如非以成立
      一共有關係之意思而共有數宗土地時，應認其共有關係分
      別存在於每宗土地之上，除經全體共有人同意外，法院為
      分割時，尚不能任意予以合併為一共有物，視作一所有權
      而予分割，此乃一物一權原則之當然解釋（最高法院85年
      台上字第2458號、90年台上字第1594號、92年台上字第15
      34號判決意旨參照）。是數宗土地共有人相同而得合併分
      割者，應限於共有人以成立一共有關係之意思而共有數不
      動產時，如共有人同時購買該數共有物，或共有土地原係
      一宗，其後始分割為數宗者，或共有1 棟樓房，其後始登
      記為共有之分層區分所有者；或共有人同意合併分割等二
      種情形始得為之。本件原告係於93年9 月6 日以買賣為原
      因而取得系爭土地應有部分1/9 ，並於93年10月12日辦理
      所有權移轉登記；被告國有財產局則係於84年7 月18日以
      抵繳稅款為原因而取得系爭土地應有部分1/3 ，並於84年
      10月17日辦理所有權移轉登記；其餘被告則係72年3 月7
      日、86年3 月25日分別因繼承、分割繼承為原因取得系爭
      土地應有部分，並於72年10月11日、86年12月12日辦妥所
      有權移轉登記，有原告所提土地登記謄本附卷可稽，是依
      上開土地登記謄本記載，顯難認兩造有何以成立一共有關
      係之意思而共有系爭16筆土地之情形，且查本件16筆土地
      之共有人不同，應有部分不同，且被告丁○○、丙○○、
      己○○又強烈表示不同意合併分割，本件自不得予以合併
      分割。
    (2)本件16筆土地，其中二筆土地位於陽明山國家公園範圍內
      ，其餘地號至為「陽明山管局轄區主要計畫案」內之保護
      區，其使用及建築應依台北市土地使用分區管制規則內保
      護區使用規定辦理，雖無不得分割之規定，但依該管制規
      則第75條以下規定，系爭土地僅能聲請為「允許使用」或
      「附條件使用」、第78條規定非經市政府核准者，不得砍
      伐竹木、改變地貌、焚燬竹木花草等，有前述台北市政府
      都市發展局函所檢附之台北市土地使用分區管制規則可憑
      （見本院卷第348 頁至350 頁）。
    (3)系爭土地全區坡度均為40度以上，如逐筆分割，橫向分割
      可能造成對外聯絡之不便，縱向分割，坡度過陡，毫無利
      用價值，參酌被告庚○○陳明：「…其餘共有人動輒請求
      變賣，就可知共有土地是毫無利用價值可言…」、「…登
      山小棧所佔土地是被告庚○○投入一千萬整地，整地前該
      處與其餘土地相同雜草叢生，坡度甚陡之荒野土地…」（
      見本院卷第365 頁），可知系爭土地使用價值不高，縱能
      能通過各種法令限制，准予使用，亦需消耗龐大的經費始
      能整地利用。
    (4)「…依臺北市建築物電腦地籍套繪圖、臺北市建築管理資
      訊系統等查詢結果，該16筆地號土地均尚無申請建築執照
      紀錄…」；「…其中泉源段4 小段335 （依地籍套繪圖所
      示係位於335-1）地 號土地存有地上建物00000-000 建號
      部分，經臺北市士林地政事務所以95年2 月17日北市士地
      二字第09530213700 號函復：『（略以）40005 建號…無
      使用執照記載…」，分別有95年2 月8 日北市工建照字第
      09530537400 號、95年3 月3 日北市工建照字第09567300
      200 號臺北市政府工務局建築管理處函可參（見本院卷第
      342 、346 頁），亦即系爭土地上所有建物均非經合法申
      請建造之建物，其中被告丁○○所有之工作寮已廢棄不用
      多時；被告戊○○所有之鐵架、小木屋均屬臨時產建物；
      稍具規模者有被告庚○○所之「登山小棧」，但該建物係
      供景觀餐廳之用，既無合法使用執照，似又與前述管制規
      則規定之用途不符，且該建物佔用整個335 之1 地號土地
      ，而本件不得合併分割，被告庚○○對該土地只有1/9 的
      權利，因此，即使尊重數十年來上開被告庚○○對佔有使
      用共有物的既成事實，將全部335 之1 號土地分歸其所有
      ，再以金錢補償其餘所有人，亦非法之所許。被告戊○○
      、辛○○佔用之情形與被告庚○○同，其等主張之分割方
      法，非惟違反本件共有土地不得合併分割之原則，且對其
      餘共有人應如何分配共有物，亦無完整之敘述，均難認為
      可取。
    (5)被告丁○○、丙○○、己○○提出之披薩形分割方案，因
      系爭土地坡度過大，亦不應准許。
    (6)綜上所述，系爭土地屬保護區內之地，使用上須依法令規
      定之各項限制，且共有人不同，應有部分不同，又有共有
      人不同意合併分割；再審酌每筆土地坡度過大，既不適宜
      縱向或橫向分割，即使勉強逐筆分割亦難建設適宜之對外
      聯道道路，而既存之佔用事實，或係廢置已久之工作寮，
      或為非法之建物，或佔用面積過大，尚難在消滅共有關係
      之同時併予兼顧，如經原物分割，土地利用價值既低，且
      需另外支出鉅額費用，分割後之總體價值應較分割前為低
      ，對兩造均屬不利，且原告及被告國有財產局又強烈主張
      應變價分割等因素，本院認本件系爭土地不適宜為原物分
      割，認變賣系爭共有物，以價金按應有部分比例分配於兩
      造之分割方案較為妥適公允，既能徹底消滅共有關係，杜
      絕兩造造之爭議，並兼顧保護區內土地之整體發展。從而
      ，原告依據民法第823 條、第824 條規定請求變賣分割共
      有物，再依應有部分分配價金，於法洵屬有據，應予准許
      。
五、據上論結，原告之訴為有理由，依民事訴訟法第80條之1 判
    決如主文。
中    華    民    國    95    年    5     月    29    日
                  民事第一庭  法  官  陳雅玲
以上正本證明與原本無異。
如對本判決上訴須於判決送達後20日內向本院提出上訴狀。
中    華    民    國    95    年    6     月    1     日
                              書記官  賴秋招
附表：（台北市台北市○○區○○段4小段）
┌───┬───┬───┬─────┬───┬───┬───┬───┬───┐
│      │庚○○│丁○○│國有財產局│丙○○│己○○│辛○○│戊○○│甲○○│
├───┼───┼───┼─────┼───┼───┼───┼───┼───┤
│329   │1/9   │1/9   │1/3       │----- │----- │1/6   │1/6   │1/9   │
├───┼───┼───┼─────┼───┼───┼───┼───┼───┤
│329-1 │1/9   │1/9   │1/3       │----- │----- │1/6   │1/6   │1/9   │
├───┼───┼───┼─────┼───┼───┼───┼───┼───┤
│329-2 │1/9   │1/9   │1/3       │----- │----- │1/6   │1/6   │1/9   │
├───┼───┼───┼─────┼───┼───┼───┼───┼───┤
│331   │1/9   │1/9   │1/3       │----- │----- │1/6   │1/6   │1/9   │
├───┼───┼───┼─────┼───┼───┼───┼───┼───┤
│331-1 │1/9   │1/9   │1/3       │----- │----- │1/6   │1/6   │1/9   │
├───┼───┼───┼─────┼───┼───┼───┼───┼───┤
│333   │1/9   │1/9   │1/3       │----- │----- │1/6   │1/6   │1/9   │
├───┼───┼───┼─────┼───┼───┼───┼───┼───┤
│333-1 │1/9   │1/9   │1/3       │----- │----- │1/6   │1/6   │1/9   │
├───┼───┼───┼─────┼───┼───┼───┼───┼───┤
│330   │1/9   │1/9   │--------- │1/6   │1/6   │1/6   │1/6   │1/9   │
├───┼───┼───┼─────┼───┼───┼───┼───┼───┤
│330-1 │1/9   │1/9   │--------- │1/6   │1/6   │1/6   │1/6   │1/9   │
├───┼───┼───┼─────┼───┼───┼───┼───┼───┤
│330-2 │1/9   │1/9   │--------- │1/6   │1/6   │1/6   │1/6   │1/9   │
├───┼───┼───┼─────┼───┼───┼───┼───┼───┤
│332   │1/9   │1/9   │--------- │1/6   │1/6   │1/6   │1/6   │1/9   │
├───┼───┼───┼─────┼───┼───┼───┼───┼───┤
│332-1 │1/9   │1/9   │--------- │1/6   │1/6   │1/6   │1/6   │1/9   │
├───┼───┼───┼─────┼───┼───┼───┼───┼───┤
│334   │1/9   │1/9   │--------- │1/6   │1/6   │1/6   │1/6   │1/9   │
├───┼───┼───┼─────┼───┼───┼───┼───┼───┤
│334-1 │1/9   │1/9   │--------- │1/6   │1/6   │1/6   │1/6   │1/9   │
├───┼───┼───┼─────┼───┼───┼───┼───┼───┤
│335   │1/9   │1/9   │--------- │1/6   │1/6   │1/6   │1/6   │1/9   │
├───┼───┼───┼─────┼───┼───┼───┼───┼───┤
│335-1 │1/9   │1/9   │--------- │1/6   │1/6   │1/6   │1/6   │1/9   │
└───┴───┴───┴─────┴───┴───┴───┴───┴───┘


司法院資訊處製作；財團法人民間司法改革基金會備份。
